臺灣高等法院刑事判決　　　　　　　　95年度上訴字第4340號
上　訴　人
即　被　告　乙○○
　　　　　　　　　　　號2樓
　　　　　　　　　　（現另案於臺灣台北監獄士林分監執行中）
選任辯護人　黃麗蓉律師
　　　　　　張振興律師
上列上訴人因強盜案件，不服臺灣士林地方法院95年度訴字第58
4號，中華民國95年9月29日第一審判決（起訴案號：臺灣士林地
方法院檢察署95年度偵字第6175號），提起上訴，本院判決如下
：
    主  文
上訴駁回。
    事  實
一、乙○○意圖為自己不法所有，於民國95年 3月31日夜間11時
    50分許，持其所有之金屬質地，如持以行兇毆擊人體，將使
    人之生命、身體、安全發生危險，客觀上可供兇器使用，但
    因槍管內有阻鐵，無法發射子彈而不具殺傷力之仿SIG SAUE
    R廠P220型半自動手槍製造之玩具手槍1把（槍枝管制編號00
    00000000號，含彈匣1個），在臺北市○○區○○路 2段207
    巷 2號前等候，見丙○○帶同女友甲○○坐上停放在該巷內
    之車號 9933-LF號自用小客車正、副駕駛座欲駕車離去時，
    趁機開啟該自用小客車右後車門進入車內，坐在該車副駕駛
    座後方，持前開酷似真槍之玩具手槍1把，先拉槍機1次並指
    向丙○○後腦勺，以表明其開槍之決意，而以加害丙○○及
    甲○○生命、身體安全之脅迫方式，先對丙○○喝令：「把
    錢拿出來！」，丙○○因乙○○在其後方，車內又無照明，
    無法明確判斷槍枝之真偽，且其女友甲○○亦同在車上，車
    內空間狹小，不易掙脫逃離，唯恐自己及女友遭害，而心生
    畏怖至不能抗拒；甲○○亦因恐自己遭害，不敢妄動，亦不
    敢回頭正視乙○○，亦心生畏怖至不能抗拒。丙○○即舉手
    表明：「好好好，我願意把錢交給你」，並由皮夾中取出全
    數現金新臺幣（下同） 8,000元交付予乙○○，而強盜得手
    。惟乙○○猶嫌丙○○交付之金錢不夠花用，再度喝叱丙○○及甲○○交出金錢、行動電話等財物，為加強脅迫效果，
    更向丙○○索其國民身分證，察看其上住址欄登載之住址，
    並將手持玩具手槍晃動指向甲○○。惟經丙○○出示皮夾向
    乙○○表示已經沒錢，且甲○○尚為在學學生，亦無經濟能
    力，又其行動電話並無價值等語，乙○○始罷手，並再取丙○○國民身分證，朗讀其上住址欄登載之住址，命其不得報
    警（惟並未另以加害生命、身體、自由、名譽、財產之事，
    恐嚇其等），又抽取車內面紙盒內面紙，擦拭其留於丙○○
    國民身分證膠套及副駕駛座頭枕上指紋後，自行打開右後車
    門下車離去。丙○○旋即駕車離開臺北市○○區○○路 2段
    207巷，並向執行路檢之警員報案，經警方在車號9933-LF號
    自用小客車之車內右後門把及面紙盒上採驗得乙○○之指紋
    ，且於95年5月5日下午5時50分許持原審95年度聲搜字第510
    號搜索票至乙○○之臺北市士林區○○○路 ○段290巷7弄19
    號 2樓住處執行搜索，扣得乙○○所有供上開強盜財物所使
    用之玩具手槍1把（含彈匣1個）及與本案無關之玩具子彈 2
    顆、空彈殼113顆（扣押物清單誤載為103顆）及注射針筒 1
    支，而查悉上情。
二、案經丙○○訴由臺北市政府警察局士林分局報請臺灣士林地
    方法院檢察署檢察官偵查起訴。
    理  由
一、證據能力之認定：
  (一)按被告以外之人於審判外之陳述，而經當事人於審判程序同
    意做為證據，法院審酌該言詞陳述或書面陳述做成時之情況
    ，認為適當者，亦得為證據，刑事訴訟法第159條之5第 1項
    定有明文。查證人即告訴人丙○○、證人即被害人甲○○於
    警局初詢時之陳述以及檢察官偵訊時具結後所為證述，雖均
    係被告以外之人於審判外之陳述，然業經被告暨選任辯護人
    於原審準備期日、審判期日均同意做為證據（見原審95年 6
    月12日準備程序筆錄第2頁至第3頁、95年 9月12日審判筆錄
    第13頁至第14頁），且丙○○、甲○○於案發前與被告素不
    相識，僅係因恰為被告擇定為犯案對象，始經警詢、偵訊而
    先後陳述案發經過，該等警詢筆錄均係甫案發後即時製作，
    偵訊筆錄則均經檢察官依法令其等具結以擔保證詞之可信性
    ，且做成後，又均經其等親閱無訛，簽名於末，是依首揭規
    定，證人即告訴人丙○○、證人即被害人甲○○於警詢、偵
    訊中之證述既均查無不適當之情形，均認有證據能力。
  (二)內政部警政署刑事警察局95年 4月20日刑紋字第0950052492
    號鑑驗書（偵卷第32頁）、95年8月21日刑鑑字第095009429
    5 號函覆鑑定情形（附原審卷），係該局執行指紋、槍枝鑑
    定公務所出具之書面鑑定報告，依刑事訴訟法第159條第1項
    立法理由及同法第206條第1項規定，亦具證據能力。
二、認定事實之理由：
  (一)被告乙○○於前揭時、地，見丙○○帶同女友甲○○坐上停
    放在路旁之車號 9933-LF號自用小客車前座後，即趁隙持扣
    案玩具手槍入內至該車後座，喝令丙○○「把錢拿出來」等
    語，並經丙○○交付皮夾內全部現金 8,000元之財物，嗣又
    要甲○○亦將錢拿出來，惟未得手；其先後取丙○○之國民
    身分證詳閱，朗讀住址，嗣始離去等情坦承不諱，惟否認以
    扣案玩具手槍指向丙○○頭部之情，選任辯護人亦為其辯稱
    ：被告所持係不具殺傷力之玩具槍，犯案前後與告訴人丙○○、被害人甲○○2人於車號9933-LF號自用小客車內共處達
    5至10分鐘，丙○○除交付8,000元外，均未再行交付其他財
    物，甲○○亦未交付財物，證人丙○○且曾於警詢中陳稱：
    聽被告拉槍機的聲音，認被告所持手槍當係BB槍等語，是不
    論主觀或客觀上，被告所為均難認定告訴人丙○○、被害人
    甲○○已達不能抗拒之程度，被告僅成立恐嚇取財云云。經
    查：
  1.被告坦承之上開事實，核與證人丙○○、甲○○到庭所為結
    證（參見原審95年9月12日審判筆錄），及2人前於警詢之陳
    述及偵訊時所為結證大致相符（95年5月5日警詢筆錄，參見
    偵卷第11頁至第17頁；95年 5月19日偵訊筆錄，參見偵卷第
    72頁至第74頁），並有內政部警政署刑事警察局95年 4月20
    日刑紋字第0950052492號鑑驗書（偵卷第32頁），可以確認
    警於95年4月1日在丙○○之車號 9933-LF號自用小客車內把
    手內側、面紙盒外側採得可供比對指紋12枚後，以「指紋電
    腦比對法」、「指紋特徵點比對法」鑑定結果，其中編號 4
    至編號13、編號18之指紋，依序與該局檔存之乙○○指紋卡
    之左小、左姆、左環、左中、左食、左食、左環、左小、左
    中、左小、右中指指紋相符，又有仿SIG SAUER廠 P220型半
    自動手槍製造不具殺傷力之玩具手槍 1把（槍枝管制編號：
    0000000000號，含彈匣壹個）扣案可佐，堪認被告坦承之上
    情屬實。
  2.被告固於本院審理時否認其持扣案玩具手槍指向丙○○乙情
    ，均辯稱其僅以手槍指向車頂云云，惟據證人丙○○於原審
    到庭經交互詰問後結證稱：「（問：到底被告持的方向是指
    向哪裡？）我的右後腦勺，但沒有抵住」、「（問：沒有抵
    住你的右後腦勺，如何感覺他是指著你？）因為距離很近，
    我有回頭看到」，復明確證稱被告在車內時並未直接指向其
    女友甲○○，而是一直持續指向伊，期間只在要其女友甲○○也拿錢出來時，晃一下指到甲○○等情（參見原審95年9
    月12日審判筆錄第6頁至第7頁）；證人即被害人甲○○則亦
    結稱：當時被告持槍指著丙○○頭部方向，伊係用眼角餘光
    看到，被告係持槍持續指向丙○○，只有在問丙○○伊有無
    錢時，槍晃一下指向伊等語明確（ 參見原審95年9月12日審
    判筆錄第11頁、第13頁 ），且又與2人先前於警詢所陳（95
    年4月1日警詢筆錄，參見偵卷第14頁、第16頁）及偵訊中結
    證內容相符（ 95年5月17日偵訊筆錄，參見偵卷第72頁至第
    73頁）。核證人丙○○、甲○○均與被告原無怨隙，又在偽
    證重典之心理壓力下具結作證，其所證又具體明確，當不致
    誤認，況亦與被告前於警詢中自承：「 我於95年3月31日晚
    間11時50分許，在臺北市○○區○○路 2段207巷2號前持玩
    具手槍坐上被害人所駕駛之自小客車，並將玩具手槍指向被
    害人要求他將身上所有之錢財交付予我」等語一致（ 95年5
    月5日警詢筆錄，參見偵卷第9頁 ），2人所證當可採信。是
    被告嗣後翻異稱係持槍指向車頂云云，並不可採。
  (二)辯護意旨雖稱：被告所持係不具殺傷力之玩具手槍，且被告
    除丙○○交付之 8,000元外，均未再取得其他財物，甲○○
    亦未交付財物；且證人丙○○曾於警詢中陳稱：聽被告拉槍
    機的聲音，被告所持手槍當係玩具BB槍等語，是不論主觀或
    客觀上，被告所為均難認定告訴人丙○○、被害人甲○○已
    達不能抗拒之程度，被告僅成立恐嚇取財罪等語。惟查：
  1.扣案玩具手槍1把，雖經鑑驗係仿SIG SAUER廠P220型半自動
    手槍製造，其槍管內有阻鐵不具殺傷力（參見卷附內政部警
    政署95年 8月21日刑鑑字第0950094295號函），惟按「強盜
    罪之強暴、脅迫，以所施用威嚇之程度，客觀上足以壓抑被
    害人之意思，至使不能抗拒為已足。至施用之威嚇手段，客
    觀上是否足以壓抑被害人之意思自由，應依一般人在同一情
    況下，其意思自由是否因此受壓制為斷，不以被害人之主觀
    意思為準（最高法院87年度台上字第3705號判決意旨參照）
    」，又「強盜罪之強暴、脅迫，只須抑壓被害人之抗拒或使
    被害人身體上、精神上處於不能抗拒之狀態為已足，其暴力
    縱未與被害人身體接觸，仍無礙於強盜罪責之成立（最高法
    院89年度台上字第3035號判決意旨參照），且縱令被害人實
    際無抗拒行為，仍於強盜罪之成立，不生影響（最高法院30
    年上字第3023號判例要旨參照）。又以脅迫方式使人交付財
    物強盜罪，與刑法恐嚇取財罪之區別，係以對於被害人施用
    強暴、脅迫等非法方法，所加威嚇程度為標準，倘其程度在
    客觀上足以壓抑被害人之意思自由，達使不能抗拒之程度，
    而取他人之物或使其為財物之交付者，屬強盜罪，否則，被
    害人之交付財物與否，儘有自由斟酌之餘地，在一般社會通
    念上，猶未達不能抗拒之程度，即應成立恐嚇罪（最高法院
    30年上字第668號判例、82年台上字第3669號判決）。
  2.查被告係在深夜犯案，犯案地點又在僻靜巷道內，復乘丙○○、甲○○甫上車輛前座之際，趁隙侵入後座，亮出攜帶在
    身、外型酷似真槍，且具真槍必要結構之扣案玩具手槍（參
    見原審95年 9月12日審判筆錄第15頁），手拉槍機一次，並
    即將該手槍指向前座之丙○○之後腦勺，向其強索財物，期
    間且向丙○○索取其國民身分證，末且朗讀住址，已如前述
    。審酌當時車內相當昏暗，以致被告朗讀丙○○身分證上住
    址時還朗讀錯誤（此據丙○○證述在卷，參見原審95年 9月
    12日審判筆錄第 7頁），被告之位置又在丙○○、甲○○之
    後方，丙○○因不能辨別、確認被告所持槍枝真假。而槍枝
    之殺傷力甚大，如擊發子彈射入人體，被害人即有喪失生命
    或受重傷之虞，大多數人均不敢冒生命危險而嘗試抵抗，特
    別是人身要害之頭部為槍枝所指對時，尤為如此；況且自用
    小客車車內空間狹小，毫無閃避空間，丙○○又因女友在旁
    ，深恐一同遭害，尤有顧忌，是於被告初上車並表示要丙○○拿錢出來時，丙○○即因害怕受到傷害舉手表明「好好好
    ，我願意把錢交給你」而放棄抵抗（此據丙○○證述在卷，
    原審95年 9月12日審判筆錄第3頁、第4頁），且因而交付財
    物8,000元予被告；甲○○亦因害怕甚至不敢回頭看被告（
    此據甲○○證述在卷，參見原審95年 9月12日審判筆錄第10
    頁），益徵丙○○、甲○○之行動自由受限，身體、精神均
    已至使不能抗拒之程度，且客觀上一般人處於同樣情境，亦
    將因而至使不能抗拒之程度，可以認定。被告既先攜帶酷似
    真槍之玩具手槍外出，並於深夜時分在僻靜巷內等候，復侵
    入車內以前開手法犯案，主觀上自係利用上開客觀情境，致
    被害人難以判別所持手槍是否確具殺傷力，至不能抗拒甚明
    ，是其主觀上當係強盜犯意，亦堪認定。
  3.被告選任辯護人固又以證人丙○○前於警詢中陳稱：「（問
    ：歹徒當時持何種疑似手槍之物？你如何認定？）他當時一
    上車就拿出疑似手槍之物，並拉 1次滑套，因為發出塑膠的
    聲音，所以認為他所拿的是玩具BB槍」（95年4月1日警詢筆
    錄，參見偵卷第16頁），認丙○○既猜測被告所持係玩具手
    槍，當不致因而至使不能抗拒。惟質之證人丙○○，其亦明
    確證稱：「當時是無法確定，外型確實像 1把槍，因為聽到
    被告拉槍機是塑膠聲，根據以前當兵經驗，猜測是 1把BB槍
    ，但是我無法確定」（參見原審95年9月12日審判筆錄第4頁
    ），則證人丙○○之真意顯係認被告拉槍機表明開槍決意，
    並將槍指向其後腦勺之脅迫手段，固有可能嗣後證實該槍係
    玩具手槍，致其當時可以冒險拒絕被告要求，而仍得不受槍
    擊之重大傷害，惟依當時車內昏暗，不易逃離，且丙○○之
    女友甲○○亦在現場之具體情況，既不能確認被告所持手槍
    真假，寧信其為真槍，終因而心生畏怖，至不能抗拒。再被
    告除由丙○○交付 8,000元外，並未強盜其他財物得手，惟
    此係因丙○○已將錢包內所有現金掏出交予被告，再將皮夾
    翻開予被告看，取信被告（丙○○95年4月1日警詢筆錄，參
    見偵卷第16頁），及丙○○陳明甲○○尚為學生，身上沒有
    金錢，又委婉陳稱其手機對被告並無用處，被告始罷手，並
    非因其脅迫行為客觀上不足至丙○○、甲○○不能抗拒所致
    。
  (三)再扣案玩具手槍1把，經鑑驗係仿SIG SAUER廠P220型半自動
    手槍製造，其槍管內有阻鐵不具殺傷力，有內政部警政署刑
    事警察局95年 8月21日刑鑑字第0950094295號函在卷可憑。
    另按刑法上所稱之「兇器」，係指具有危險性，可資行兇，
    使人之生命、身體安全發生危險之器具而言。扣案之玩具手
    槍雖經鑑驗槍管內有阻鐵而不具殺傷力，惟係金屬材質製成
    ，質地甚為堅硬一節，業經原審當庭勘驗明確（見原審95年
    9 月12日審判筆錄第15頁），足徵持該手槍槍柄或槍身敲擊
    人身，足以造成傷害，自屬兇器無疑。
  (四)綜上，被告基於強盜犯意，持堪為兇器使用之扣案玩具手槍
    ，以客觀上足至一般人不能抗拒之脅迫手段，至丙○○、甲○○均至不能抗拒，丙○○並因而交付財物 8,000元，甲○○則因身上並無錢財，而未交付財物等情，事證明確，被告
    犯行洵堪認定。
三、按刑法第 321條第1項第3款所謂兇器，其種類並無限制，凡
    客觀上足對人之生命、身體、安全構成威脅，具有危險性之
    兇器均屬之，且祇須行竊或強盜時攜帶此種具有危險性之兇
    器為已足，並不以攜帶之初有行兇之意圖為必要，最高法院
    79年台上字第5253號判例意旨參照。被告所攜帶之仿SIG SA
    UER廠 P220型半自動手槍製造不具殺傷力之玩具手槍，經鑑
    定雖不具殺傷力，惟該手槍為金屬材質，頗有重量，持以行
    兇，依一般社會觀念，足以使人之身體、生命產生危險，堪
    認為兇器，已如前述。又按「強暴」即暴行，指有形的抑制
    人之反抗而言，與「脅迫」係威脅其精神，使人畏怖而處於
    不能抗拒之狀態不同。倘於強盜行為中，以槍或刀指著被害
    人（未接觸被害人身體），則屬脅迫而非強暴（本院暨所屬
    法院85年法律座談會刑事類提案第18號，85年法律座談會彙
    編【86年 6月版】第243頁至第244頁參照）。被告持扣案玩
    具手槍，在車內狹窄之空間內指向丙○○之頭部，威脅其與
    甲○○不能妄動，丙○○不能確認係玩具手槍，因此心生畏
    怖而至不能抗拒，則被告所為客觀上已足以壓抑告訴人丙○○、被害人甲○○之行動自由及使其身體、精神均至不能抗
    拒之程度，並使丙○○交付8, 000元財物而強盜得手；嗣經
    丙○○出示皮夾向被告表示已經沒錢，且甲○○尚為在學學
    生，亦無經濟能力，被告始罷手，核被告所為，係犯刑法第
    330條第1項、第 321條第1項第3款之攜帶兇器強盜罪，及同
    法第330條第2項、第1項、第321條第1項第3款之攜帶兇器強
    盜未遂罪。又被告行為後，刑法及刑法施行法業於94年2月2
    日經總統以華總一義字第 09400014901號令修正公布，並於
    95年7月1日施行，其中刑法第55條有關想像競合犯之規定亦
    經修正，其中就想像競合犯但書科刑之限制，為法理之明文
    化，非屬法律之變更，不生新舊法比較之問題。被告以一持
    扣案玩具手槍脅迫之強盜行為，同時侵害告訴人丙○○及被
    害人甲○○之法益，為想像競合犯，應從情節較重之強盜既
    遂罪論處。原偵查檢察官認被告所為，係犯刑法第328條第1
    項之普通強盜罪，尚有未洽，惟已據原審蒞庭實行公訴檢察
    官變更起訴法條為刑法第330條第 1項、第321條第1項第3款
    之加重強盜罪，並告以變更後之罪名，以利被告防禦，自無
    庸再援引刑事訴訟法第300條變更起訴法條，附此敘明。
四、原審以被告犯罪事證明確，援引刑法第330條第1項、第 321
    條第1項第3款、第55條等規定，並考量公訴人固具體求處有
    期徒刑 7年，惟審酌被告因缺錢花用，即起意為本案犯行之
    動機，正值盛年不思循正當方式獲取財物，於深夜僻靜巷道
    侵入車內，強盜夜歸男女之犯行，危害社會治安甚鉅，惟犯
    後坦承強盜事實，且與告訴人丙○○及被害人甲○○達成和
    解並賠償8000元，告訴人丙○○亦請求從輕量刑，有和解書
    1 紙在卷可稽，態度尚佳，並其品行、犯罪時所受刺激及其
    智識程度等一切情狀，量處有期徒刑7年2月。復說明扣案之
    玩具手槍 1把，係被告所有供本案犯罪所用之物，業據被告
    自承在卷，爰依刑法第38條第1項第2款之規定，諭知沒收。
    另扣案之玩具子彈2顆、空彈殼113顆（偵卷第29頁扣押物清
    單誤載為 103顆，應予更正，參見卷附內政部警政署刑事警
    察局95年 8月21日刑鑑字第0950094295號函附扣案彈殼照片
    ）、注射針筒 1支等物，被告堅決否認於前揭時、地攜帶在
    身供犯本案，亦無積極證據可以證明該等物品為被告所有之
    物確曾供犯本案之用，又非違禁物，均無從併予沒收。經核
    其認事、用法，俱無違誤，量刑亦屬適當，被告上訴意旨仍
    執陳詞指摘原判決不當，為無理由，應予駁回。
據上論斷，應依刑事訴訟法第368條，判決如主文。
本案經檢察官王壬貴到庭執行職務。
中　　華　　民　　國　　96　　年　 　1　　月　　23  　日
　　　　　　　　　刑事第一庭審判長法　官  蔡  長  溪
　　　　　　　　　　　　　　　    法　官  林  俊  益
　　　　　　　 　 　　　　　　　　法　官  陳  春  秋
以上正本證明與原本無異。
如不服本判決，應於收受送達後十日內向本院提出上訴書狀，其
未敘述上訴之理由者並得於提起上訴後十日內向本院補提理由書
（均須按他造當事人之人數附繕本）。
                                  書記官  李  家  敏
中　　華　　民　　國　　96　　年　　1 　　月　　26　　日
附錄：本案論罪科刑法條全文
中華民國刑法第330條（加重強盜罪）
犯強盜罪而有第三百二十一條第一項各款情形之一者，處七年以
上有期徒刑。
前項之未遂犯罰之。
